【裁判字號】    91,訴,6138
【裁判日期】    920625
【裁判案由】    損害賠償
【裁判全文】
臺灣臺北地方法院民事判決                        九十一年度訴字第六一三八號
    原      告  乙○○
    訴訟代理人  陳麗菁律師
                陳孟萱律師
    被      告  甲○○即台北市私立喬登國英語短期補習班
    訴訟代理人  吳旭洲律師
                吳宗輝律師
右當事人間請求損害賠償事件，本院判決如左：
    主    文
原告之訴及假執行之聲請均駁回。
訴訟費用由原告負擔。
    事    實
甲、原告方面：
一、聲明：
    被告應給付原告新台幣（下同）二百八十三萬四千零二十七元及自起訴狀繕本送
    達翌日即民國九十一年十一月二十六日起至清償日止，按週年利率百分之五計算
    之利息；暨以供擔保為條件之假執行宣告。
二、陳述：
（一）原告於八十三年一月二十二日與被告簽訂加盟契約，約定被告不得於原告開設
      補習班之方圓三公里內增設其他分校，嗣因被告違約設立復興分校，兩造又於
      八十九年九月一日重訂加盟契約，加強規範營業範圍。詎被告於契約存續期間
      內未經原告同意，復先後於八十七年、八十九年間增設秀朗分校、網溪分校，
      原告為此請求被告賠償違約金，已經台灣高等法院九十年度上字第九七三號判
      決被告應給付原告六十萬元確定。而被告在距原告所設立之永和分校八百公尺
      處設立秀朗分校、網溪分校，侵奪原告建立之優良教育口碑下帶來之廣大求學
      人數，更利用原告之廣告物，並造成學習美語者供過於求，學員以離家近作為
      首要考量，致使原告收支無法平衡，不能繼續聘請優良師資及人員經營補習班
      ，只得結束營業。原告原希望永續經營而不惜成本投入之大筆教具、教材及教
      室之裝潢與設備因此全數報廢，受有二百八十三萬四千零二十七元之損害，爰
      依系爭合約第二十五條約定，請求被告賠償上款及法定遲延利息。
（二）對被告抗辯所為之陳述：
  １、原告於八十三年一月二十二日與被告簽訂加盟契約，以設立加盟被告之喬登美
      語永和分校，為此支出大筆裝潢、設備費用，然因被告罔顧約定，於原告營業
      保障範圍內與他人簽訂加盟契約設立復興分校，原告為保障自身利益，為免此
      事重演，遂於八十四年九月一日與被告重訂系爭契約，系爭契約係延續八十三
      年加盟契約而來，兩者之訂約屬同一原因事實關係。是原告產生裝潢、設備報
      廢之損失乃來自於被告之違約，原告所受損害亦應以當初支出之裝潢、設備費
      用單據為計算基礎。
  ２、系爭營業範圍保障條款應屬加盟契約中除加盟金、加盟輔導外主要之權利義務
      ，係為保障加盟者願意且能夠長期投資、投入龐大自有資金而為加盟事業永續
      經營發展。原告亦因有營業範圍保障條款之約定，而不惜戮力投入大筆廣告費
      用，除於中國時報與聯合報進修天地專欄每月支出之一定廣告費用外，另於原
      告開設之永和分校附近架設大型廣告看板共計三處，被告後於距永和分校五百
      公尺處增設秀朗分校，造成原告自費搭設之廣告，其效益大幅為秀朗分校所吸
      收，尤秀朗分校之地點於秀朗國小正對面，其以「離家近」之因素吸納該學區
      之學生，致使原告班級人數驟減，原告據此多次傳真向被告反映，仍未獲解決
      。被告擅予違約之舉，導致原告之營業保障範圍內出現二家打著相同商標、相
      同專業品質之喬登美語與原告競爭，在廣大消費者信賴具有喬登美語商譽招牌
      之下，導致原告招生人數驟減，營業額逐月下降，與當初締約情形落差甚鉅，
      終致結束營業。
  ３、原告係被告輔導成立者，輔導事項包括行政、財物、教務、會計、管理等，依
      系爭契約第十七條第一項約定：「會計應依甲方規定之程序及帳冊格式統一作
      業，以利甲方輔導發揮營運效率。」，被告每月指派校務督導至分校查核招生
      人數、營運狀況，當知分校招生人數、營運狀況。
  ４、台灣高等法院九十年上字第九七三號確定判決，其訴訟標的為違約金，而本件
      係基於系爭契約第二十五條約定：「因契約終止所致之一切損失」而請求，其
      訴訟標的不同，並非同一事件。且被告亦自認「系爭契約係將違約金與損害賠
      償分則訂立，不容將違約金與損害賠償混淆」。
三、證據：
    提出律師函、加盟契約書、傳真函、廣告看板及秀朗分校照片、學生人數及學費
    收入減少金額統計表、裝潢、設備教具費用單據及發票、永和市街道圖、秀朗分
    校招生簡章、八十七年六月二十一日傳真函、八十八年二月三日傳真函、佳音英
    語永和分校函、網頁加盟廣告。
乙、被告方面：
一、聲明：
    駁回原告之訴；及以供擔保為條件之免假執行宣告。
二、陳述：
（一）原告於台灣高等法院九十年度上字第九七三號案件中，自認系爭契約第二十五
      條係損害賠償總額預定，故原告本件請求應屬重複。
（二）系爭契約第三條後段約定，在原告之經營區域內，非經原告之同意，被告不得
      增設加盟分班。由此足見，在原告經營範圍內，被告並非不得增分校，僅其分
      校之設立須經原告同意而已。而被告自八十四年九月一日簽訂加盟契約後，曾
      每年匯款五萬元予原告之弟黃種進，作為分校設立費用，並陸續成立竹林分校
      、樂華分校、秀朗分校及網溪分校，其中竹林分校與樂華分校業已取得原告同
      意，原告於歷次訴訟亦未爭執，至於秀朗分校被告係於八十七年六月二十六日
      匯五萬元予原告之弟黃種進，且黃種進早將前開匯款使用完畢，原告在相隔八
      月後竟稱其未同意，實與常理相背。
（三）原告所提裝潢、設備費用單據並非真正，且該單據係八十三年出具，然系爭契
      約於八十四年九月一日始簽訂，兩者相隔年餘，足見兩者並不相關。至於原告
      所提之學生人數統計表，係原告片面製作，被告否認其真實性，是原告請求於
      法無據。
丙、本院依職權調閱本院八十九年訴字第二二九四號、九十年訴字第五○三八號卷。
    理    由
甲、程序方面：
    按訴訟法上所謂一事不再理原則，乃指同一事件已有確定之終局判決者而言。所
    謂同一事件，必同一當事人就同一法律關係（訴訟標的）而為同一之請求，須此
    三者有一不同，始得謂非同一事件，不受確定判決之拘束。又民法第二百五十條
    明文規定，當事人得約定債務人不履行債務時，應支付違約金；違約金，除當事
    人另有約定外，視為因不履行而生損害之賠償總額。但約定債務人不於適當時期
    ，或不依適當方法履行債務時，即須支付違約金者，債權人於債務不履行時，除
    違約金外，並得請求履行或不履行之損害賠償。而違約金係以確保契約之履行為
    目的，於當事人間約定債務人不履行債務時，應支付之金錢；當事人約定債務人
    有不履行契約義務時，除支付違約金外，尚應負損害賠償責任者，該違約金即為
    懲罰性違約金；果無此特別約定者，該違約金即為債務不履行時債務人所應賠償
    之數額，而為賠償額預定性之違約金，亦即一旦有債務不履行情事發生，債權人
    即不待舉證證明其所受損害係因債務不履行所致及損害額之多寡，均得按約定之
    違約金，請求債務人支付。而此種違約金於債權人無損害時，不能請求。反之懲
    罰性之違約金係以強制債務之履行為目的，確保債權效力所定之強制罰，故如債
    務人未依債之關係所定之債務履行時，債權人無論損害有無，皆得請求，且如有
    損害時，除懲罰性違約金，更得請求其他損害賠償。系爭合約第二十五條第一項
    約定：「任何一方違反本契約時，另一方將通知對另一方將通知對方違約事項限
    期改善，．得以書面終止契約，並請求他方賠償違約金一百萬元及因契約終止所
    致之一切損損失」（見本院卷第十四頁），揆其內容既有其他損害賠償之特別約
    定，其違約金之約定，即非屬民法第二百五十條所定視為損害賠償總額違約金，
    性質應屬懲罰性違約金，故兩造因任何一方違約，除得請求懲罰性違約金外，如
    有損害時，並得請求損害賠償。經查，本院八十九年訴字第二二九四給付違約金
    事件，原告以被告違約增設補習班分校，依系爭契約第二十五條第一項約定，訴
    請被告給付違約金，此有前開卷附起訴書、判決書可參；原告雖依同一約定提起
    本訴，惟係請求懲罰性違約金以外之損害，其前後請求並非相同，非屬同一事件
    ，合先敘明。
乙、實體方面：
一、原告起訴主張：原告於八十三年一月二十二日與被告簽訂加盟契約，加盟被告之
    喬登美語補習班，接受被告之輔導設立永和分校，原告為經營補習班投入大筆教
    具、教材之購置及教室之裝潢，詎被告竟分別於八十七年、八十九年間未經原告
    之同意，在原告經營保障區域內增設秀朗分校及網溪分校，侵奪原告多年來因教
    學優良口碑所帶來之廣大求學人數，並利用原告設立之廣告物為宣傳，造成學習
    美語者供過於求，使原告收支無法平衡，不能繼續聘請優良師資及人員經營補習
    班而結束營業，原告因此受有二百八十三萬四千零二十七元設備、裝潢等損害，
    爰依系爭契約第二十五條約定，請求被告賠償上款及法定遲延利息等語。
二、被告則以：被告經原告之同意以每年五萬元之代價在原告經營區域內增設秀朗及
    網溪分校，並無違約；而兩造於八十四年九月一日始簽訂加盟契約，原告主張之
    裝潢、設備等費用均發生於八十三年間，該費用之發生與加盟無關等語，資為抗
    辯。
三、原告主張與被告簽訂加盟契約，設立喬登美語永和分校，被告分別於八十七年、
    八十九年間在原告經營保障區域內，增設秀朗分校、網溪分校等情，業據提出加
    盟契約書、律師函（見本院卷第十頁至第十五頁、第十七頁至第十八頁）為證，
    且為被告所不爭執。本件兩造所爭執者在於，被告增設秀朗分校、網溪分校，是
    否經過原告之同意？原告結束營業與被告增設分校，有無因果關係？經查：
    （一）系爭契約第三條約定：「．．．，在乙方（即原告）經營區域內，非經乙
          方同意，甲方（即被告）不得增設加盟分班。」，故依前開約定，被告雖
          不得於原告經營保障區域內（即方圓三公里處）增設分班，但經原告同意
          ，則不在此限。被告辯稱其增設秀朗分校及網溪分校係經由原告之弟黃種
          進同意等情，並未能舉證以實其說，所辯並無可採。
    （二）系爭契約第二十五條第一項約定：「任何一方違反本契約時，另一方將通
          知對方違約事項限期改善，對方若未能在二十日內答覆改善，另一方得以
          書面通知他方終止契約，並請求他方賠償違約金一百萬元，以及因契約終
          止所致之一切損失。」，原告分別於八十八年二月八日、八十九年八月二
          十一日以被告違約增設秀朗分校、網溪分校通知被告出面協商解決等情，
          有原告提出且為被告所不爭執之律師函在卷足憑（見本院卷第十七頁至第
          十八頁），原告未能於期限內出面解決，則原告依前開約定，請求被告賠
          償損失，即無不合。
    （三）按損害賠償之債，以有損害之發生及有責原因之事實，並二者之間，有相
          當因果關係為成立要件，故原告所主張損害賠償之債，如不合於此項成立
          件者，即難謂有損害賠償請求權存在，最高法院四十八年台上字第四八一
          號判例著有明文。又所謂相當因果關係，係指依經驗法則，綜合行為當時
          所存在之一切事實，為客觀事後審查，認為在一般情形上，有此環境，有
          此行為之同一條件，均發生同一之結果者，則該條件即為發生結果之相當
          條件，為與結果即有相當之因果關係。反之，若在一般情形上，有此同一
          條件存在，而依客觀之審查，認為不必皆發生此結果者，則該條件與結果
          並不相當，不過為偶然之事實而已，其行為與結果間即無相當因果關係。
          本件被告於兩造約定經營保障範圍內（即永和分校方圓三公里）增設秀朗
          分校、網溪分校，固然可能因為同性質之補習班增加，使求學者增加選擇
          之機會，而使原告招生人數減少，惟被告在設立秀朗分校前，已經原告之
          同意在原告經營保障區域內以每年五萬元之對價增設竹林分校及樂華分校
          ，此為兩造所不爭執，而原告先前同意被告增設補習班分校並未造成經營
          上之困難，可見補習班分校之設立，在一般經驗上，並不當然會造成停止
          營業之結果；況原告自認停止營業係因收支無法平衡、不能繼續聘請優良
          師資及人員經營補習班（見本院卷第六頁反面），故被告增設分校，與原
          告停止營業並無相當之因果關係。原告請求被告賠償其因停止營業致加盟
          喬登美語所投入之人力、物力損失，即屬無據
四、原告依系爭合約第二十五條約定，請求被告賠償二百八十三萬四千零二十七元，
    為無理由，應予駁回。原告之訴既經駁回，其假執行之聲請，失所附麗，應併予
    駁回。
五、本件事證已臻明確，兩造其餘攻擊防禦方法，於判決結果不生影響，爰不另一一
    論述，附此敘明。
六、結論：
    原告之訴為無理由，依民事訴訟法第七十八條，判決如主文。
中      華      民      國    九十二    年      六      月    二十五    日
                    民事第五庭  法  官    吳素勤
右為正本係照原本作成
如對本判決上訴，須於判決送達後廿日內向本院提出上訴狀
中      華      民      國    九十二    年      六      月     十九     日
                                          書記官    曾寶生


司法院資訊處製作；財團法人民間司法改革基金會備份。
